臺灣高等法院刑事判決　　　　　96年度上訴字第1868、1855號
上　訴　人　臺灣士林地方法院檢察署檢察官
被　　　告　陳蒼誠
選任辯護人　王東山律師
　　　　　　李美寬律師
　　　　　　林孝甄律師
被　　　告　甲○○
　　　　　　乙○○
上列上訴人因被告違反醫師法案件，不服臺灣士林地方法院95年
度訴字第96號，中華民國96年2月6日第一審判決（起訴案號：臺
灣士林地方法院檢察署93年度偵字第9495號、94年度偵字第8396
號），提起上訴，本院判決如下：
    主  文
上訴駁回。
    理  由
壹、程序事項：
一、本件公訴人起訴係將陳蒼城與甲○○、乙○○分二案起訴，
    惟該二案係同一事實，合併審理、判決較為經濟，本院即合
    併審理、判決，先予敘明。
二、證人丙○○於台北市政府衛生局大同區衛生所之談話紀錄，
    係由該所稽查人員陳欽亮詢問下所為之陳述，而該所之職員
    ，並無刑事偵查之權限，且丙○○歷經檢察官偵查、原審審
    理、本院審理經多次合法傳喚或甚至拘提無著（見原審95年
    度訴字第96號卷第181、216頁）均未到庭證述，致使被告之
    詰問權無法妥當之行使；且被告復爭執該證人之證據能力，
    而該證詞，並未經具結以資擔保其陳述之真正，且據製作該
    名證人之陳欽亮於原審具結證稱，其幫丙○○製作筆錄，並
    無錄音、錄影（見原審95訴字第96號卷第154頁），亦與刑
    事訴訟法100條之1第1項所定筆錄應全程連續錄音不合，為
    保障被告之權益，本院認該名證人上開談話紀錄，並無證據
    能力。
貳、實體事項：
一、公訴意旨略以：被告陳蒼誠為位於臺北市大同區○○○路○
    段69巷20號長生牙醫診所（以下簡稱長生診所）之牙醫師兼
    負責人，且僱用被告甲○○、被告乙○○擔任助理，其明知
    甲○○、乙○○均未取得合法牙醫師資格，不得單獨執行醫
    療行為，陳蒼誠分別與甲○○、乙○○基於對不特定之病患
    為醫療業務之犯意聯絡，由陳蒼誠事先教導甲○○X光操作
    、乙○○使用808生光儀，並分別於民國92年12月15日下午7
    時許及同年12月22日下午2時40分許，陳蒼誠離開長生診所
    後，任由甲○○在長生診所內單獨為患者丙○○左側大臼齒
    處照X光、清洗並塞藥而擅自執行醫療業務及任由乙○○在
    上址單獨以808生光儀為患者潘淑鳳之下頷部位進行低能量
    雷射之醫療行為以減輕潘淑鳳植牙部分疼痛，而擅自執行照
    射808生光儀之牙醫醫療業務。因認被告陳蒼誠分別與被告
    甲○○、乙○○共同（起訴書誤載為被告陳蒼誠、甲○○、
    乙○○三人共同）犯醫師法第28條之未取得合法醫師資格擅
    自執行醫療業務罪云云。
二、又按犯罪事實應依證據認定之，無證據不得認定犯罪事實，
    刑事訴訟法第154條第2項定有明文；再認定犯罪事實，須依
    證據，而所謂證據，係指合法之積極證據就犯罪事實能為具
    體之證明者而言；另認定不利於被告之事實，須依積極證據
    ，苟積極證據不足為不利於被告之事實之認定時，即應為有
    利於被告之認定，更不必有何有利之證據，最高法院30年上
    字第816號著有判例。又苟未能發現相當證據，或證據不足
    以證明，自不能以推測或擬制之方法，以為裁判基礎，此觀
    同院40年度台上字第86號判例意旨自明。
三、本件公訴人認被告陳蒼誠分別與被告甲○○、乙○○共同涉
    犯醫師法第28條罪嫌，無非係以證人即臺北市大同區衛生所
    聯合稽查小組稽查員張培珍、王頌華與陳欽亮及證人潘淑鳳
    於偵查中之證述、證人丙○○與潘淑鳳於臺北市衛生局大同
    區衛生所訪談紀錄中之陳述、證人丙○○提供之長生診所掛
    號證影本與漱口水1瓶及臺北市大同區第三組取締違規案件
    照片影本2張，並輔以行政院衛生署93年6月15日衛署醫字第
    0930020230號函文影本1份說明：低能量雷射為病患照射口
    腔下頷之行為屬醫療行為；為病患進行塞藥、洗牙、照X光
    均屬醫療行為，其中塞藥洗牙僅得由具有牙醫師資格者始得
    為之。顯見被告陳蒼誠未親自為病患丙○○為洗牙、塞藥與
    照X光及為病患潘淑鳳照射808生光儀等醫療行為，而係交由
    其僱用未具牙醫師資格之被告甲○○、乙○○為之，為其論
    據。
四、就病患丙○○、潘淑鳳部分分別敘明。
(一)、關於為丙○○洗牙、塞藥與照X光部分：
    訊據被告陳蒼誠、甲○○及乙○○均堅決否認有何共同未取
    得合法醫生資格，擅自執行醫療業務犯行，被告陳蒼誠辯稱
    ：92年12月15日伊在診所內看診，並未指示甲○○對丙○○
    做任何醫療行為，伊也沒對丙○○看過診等語。而陳蒼誠之
    辯護人辯護意旨略以：就丙○○之臺北市衛生局大同區衛生
    所訪談紀錄中之陳述係傳聞證據，且92年12月15日，丙○○
    確實僅有掛號，被告甲○○未曾為丙○○照X光、清洗牙齒
    或塞藥。被告甲○○亦辯稱：丙○○從未至長生診所就診，
    雖丙○○曾於92年12月15日至長生診所，惟丙○○非預約病
    患，故當天先掛號給予掛號證，在等候多時，其不耐久候欲
    先離去，伊為安撫其情緒，乃贈送2瓶漱口水，並預約他日
    約診，然預約之日丙○○亦未赴約看診等語。
(二)、關於為潘淑鳳照射808生光儀部分：
    被告陳蒼誠、乙○○固坦承被告乙○○於上揭時地有為患者
    潘淑鳳之下頷部位以808生光儀進行照射之行為，惟被告陳
    蒼誠辯稱：808生光儀僅係紅外線熱敷儀，並非低能量雷射
    ，在案發當時並非管制之醫療器材，又僅照射口腔外之皮膚
    ，不具侵入性，亦無治療之效果，非屬醫療行為，再者其92
    年12月22日下午2點多欲外出午餐，故在乙○○請示後，才
    指示乙○○以808生光儀為病患潘淑鳳熱敷，始外出用餐。
    而被告陳蒼誠之辯護人辯護意旨略以：照射808生光儀非醫
    療行為，且被告乙○○係在醫師即被告陳蒼誠之指示下，以
    808生光儀為潘淑鳳熱敷，符合醫師法第28條但書第2款不罰
    之規定。被告乙○○則辯稱：伊有先請示醫師即被告陳蒼誠
    ，被告陳蒼誠當時在診所後面的休息室休息，醫生指示依照
    其教導之方式，幫潘淑鳳以808生光儀照射等語。
五、經查：
(一)、陳蒼誠為長生診所之牙醫師兼負責人，並僱用甲○○為長生
    診所之行政助理、乙○○為長生診所之醫療助理，惟兩人均
    無護士資格，而92年12月22日下午2時40分許被告陳蒼誠確
    有請乙○○為潘淑鳳作808生光儀的照射等情，業經被告陳
    蒼誠、甲○○及乙○○於原審準備程序中自承在案（見原審
    95年4月17日準備程序筆錄第4頁及同年8月17日準備程序筆
    錄第3頁），而被告乙○○為潘淑鳳照射808生光儀部分核與
    臺北市大同區衛生所聯合稽查小組稽查員陳欽亮及證人潘淑
    鳳於原審審理時之證述相符（見原審95年10月17日審判筆錄
    第4、第15、第16頁）並有臺北市大同區第三組取締違規案
    件照片影本2張（見93年度他字第1783號卷第20頁）附卷可
    憑，此部分事實堪信為真。
(二)、關於為丙○○洗牙、塞藥與照X光部分：
１、公訴人所舉之證人丙○○提供之長生診所掛號證影本及漱口
    水1瓶，僅能證明證人丙○○當時確實有至長生診所之情事
    ，尚難證明被告甲○○有在長生診所內單獨為證人丙○○左
    側大臼齒處照X光、清洗並塞藥而擅自執行醫療業務，況證
    人陳欽亮於原審審理時亦結證稱：92年12月22日至長生診所
    稽查時，在未透露檢舉人係丙○○之情況下，當場隨機抽查
    7份病歷，並要求提供丙○○病歷，但未找到丙○○病歷，
    而當時負責管理病歷之人即被告陳蒼誠之妻對此解釋丙○○
    只有預約，沒有看診，故沒有病歷等語（見原審95年10月17
    日審判筆錄第8頁、第11頁、第13頁），衡情若甲○○確有
    為丙○○洗牙、塞藥與照X光，則為追蹤病情，長生診所內
    應有相關病歷之記載，而在證人陳欽亮臨時稽查之下，應會
    在長生診所發現丙○○之病歷，但卻未發現。再證人陳欽亮
    亦於原審結證，稽查當天，應該沒有告訴現場之被告等三人
    ，本件是丙○○所檢舉。（見原審卷95年度訴字第96號卷第
    154頁）且證人乙○○亦證稱，有看過診之病人都有寫病歷
    。（見原審卷95年度訴字第96號卷第201頁），則並無證據
    證明被告等人有故意隱匿丙○○之病歷。則甲○○究竟有無
    為丙○○洗牙、塞藥與照X光容有可疑之處，自不能單憑丙○○提供之長生診所掛號證影本及漱口水1瓶逕採為被告陳
    蒼誠與被告甲○○犯罪之證據。
２、公訴人上訴，以丙○○在衛生所之談話紀錄，為刑事訴訟法
    第159條之4第1款所定，公務員職務上製作之紀錄文書，應
    有證據能力云云。惟上開談話紀錄，均係丙○○之談話，即
    陳述其至陳蒼誠所經營之長生牙醫診所就診之經過，並無該
    紀錄公務員有關本案之主觀見聞之紀錄或判斷，難認有上開
    法條之適用，其認有證據能力云云，即有誤認。
(三)、關於為潘淑鳳照射808生光儀部分：
１、按未取得合法醫師資格，不得擅自執行醫療業務。醫師法第
    28條定有明文。所謂醫療業務之行為，係指以治療、矯正或
    預防人體疾病、傷害、殘缺為目的，所為的診察、診斷及治
    療；或基於診察、診斷結果，以治療為目的，所為的處方、
    用藥、施術或處置等行為的全部或一部而言。又按護理人員
    法第2條規定「本法所稱護理人員，指護理師及護士」、同
    法第24條規定「護理人員之業務如左：一、健康問題之護理
    評估。二、預防保健之護理措施。三、護理指導及諮詢。四
    、醫療輔助行為。前項第四款醫療輔助行為應在醫師之指示
    下行之」、同法第37條規定「未取得護理人員資格，執行護
    理人員業務者，本人及其雇主各處新臺幣一萬五千元以上十
    五萬元以下罰鍰。但在護理人員指導下實習之高級護理職業
    以上學校之學生或畢業生，不在此限」，而該條第1項第4款
    所稱醫療輔助行為之範圍包含輔助施行侵入性治療、處置等
    ，而護理人員因未具合法醫師資格，僅能進行健康問題之護
    理評估、預防保健之護理措施、護理指導及諮詢，實施醫療
    輔助行為亦僅能在醫師指示下始得為之，不得擅自執行醫療
    業務。查雖808生光儀產品簡介有防止疼痛、治療疼痛、癒
    合再生之功效（見93年度他字第1783號卷第22頁），然此一
    簡介說明僅係宣傳、廣告之功用，不能據此即認定照射808
    生光儀係醫療行為。而證人潘淑鳳於原審審理時結證：當天
    因口腔植牙，導致其右下巴有麻麻的不舒服感覺但無傷口，
    故前往長生診所看診，而乙○○使用808生光儀係靠近而非
    緊貼其臉部，經過照射後，感覺溫度一點熱熱的，麻麻的感
    覺就比較舒緩（見原審95年10月17日審判筆錄第15、第18頁
    ），是客觀上潘淑鳳照射808生光儀並非侵入性醫療，復參
    以行政院衛生署95年12月1日衛署藥字第0950041318號函（
    見原審卷）亦認為：「808生光儀之波長屬近遠紅外線，毋
    須辦理查驗登記。另本署於94年6月2日緩衝期屆滿後之管理
    規定，列屬須辦理查驗登記醫療器材。本案如係在醫師之指
    示下由護理人員操作，屬前開所稱醫療輔助行為，尚無不可
    ；惟操作人員如未具護理人員資格，則涉及違反護理人員法
    第37條未取得護理人員資格，執行護理人員業務之規定。又
    本案如未在醫師之指示下操作，則涉及違反醫師法第28條未
    取得合法醫師資格，擅自執行醫療業務之規定。」，而本案
    發生之當時即92年12月22日，808生光儀既毋須辦理查驗登
    記，亦經上開行政院衛生署函解釋在案，足證808生光儀之
    照射並非應由醫師親自執行之醫療行為，而係得由醫護人員
    在醫師之指示下由護理人員操作之醫療輔助行為。
２、公訴人雖以行政院衛生署93年6月15日衛署醫字第093002023
    0號函覆台北市政府衛生局之函文，該函文稱：為病患行口
    腔下頷部「低能量雷射」照射屬醫療行為，應由牙醫師或護
    理人員依牙醫師醫囑為之，而認被告乙○○、陳蒼誠違反醫
    師法云云。依前開衛生署93年之函文，其之所以認定本件80
    8生光儀係屬低能量雷射，無非係以現場照片、808生光儀機
    器簡介及被告乙○○於衛生所之談話紀錄等在卷為憑，然細
    繹前開照片及簡介並無提及低能量雷射等功效，而被告乙○○於原審審理時復否認該儀器係屬低能量雷射，辯稱當時係
    循衛生所人員之問答而回答，該儀器應係紅外線照射等語，
    是自難憑被告乙○○於衛生所之有瑕疵談話紀錄，遽認該儀
    器係屬低能量雷射，從而衛生署93年之函文其認定該儀器係
    低能量雷射，即無所憑據。況原審再將該儀器本身、現場照
    片、該儀器說明書、簡易說明書、主要控制圖示、財團法人
    工業技術研究院量測技術發展中心測試報告、製作說明等證
    物資料，送請衛生署鑑驗該儀器究屬何種功效之儀器，亦據
    該署函覆稱：808生光儀之波長屬近遠紅外線，毋須辦理查
    驗登記等情，有前開95年12月1日衛署藥字第0950041318號
    函文在卷為憑。本院復將上開機具有關之說明書、主要控制
    圖示、現場拍攝之照片、工研院之測試報告送請中華民國牙
    醫師公會全國聯合會鑑定結果，亦認該808生光儀經壓電出
    光產生光源，半寬長高達15ｎｍ（808ｎｍ～823ｎｍ)，因
    雷射光經過共振腔之波長篩選後，光譜寬度通常最多只有幾
    個ｎｍ以內才可能成為雷射光，故808生光儀應不屬雷射光
    源，且非低能量雷射儀器。808生光儀屬於紅外線之理療機
    型，應屬於非侵入性之治療，有該聯合會96年9月10日牙全
    政字第2144號函可參。足見前開衛生署93年之函文於資料證
    物未具備齊全之情形下所為之鑑驗，認該808生光儀屬低能
    量之雷射云云，自有瑕疵，尚難憑前開衛生署93年之函文而
    為被告乙○○、陳蒼誠不利之認定。至於該牙醫公會全聯會
    以使用808生光儀仍應由醫師親自操作為宜，此亦顯不得反
    推，認非由醫師操作即違反醫師法，而為不利被告陳蒼誠、
    乙○○之認定。
３、至公訴人所舉證人張培珍、王頌華與陳欽亮於偵查中之證述
    以證明被告陳蒼誠當天於稽查時不在場，和證人陳亮欽於原
    審審理時結證：當天會同稽查員張培珍、王頌華於下午2點
    50分左右抵達時，負責醫生陳蒼誠不在場（見原審95年10月
    17日審判筆錄第4頁）。惟證人潘淑鳳於原審審理時結證：
    未注意於乙○○操作808生光儀前，有無看到乙○○進去診
    所辦公室請示醫生（見原審95年10月17日審判筆錄第18頁）
    。綜合觀之，上述之積極證據均不足證明被告陳蒼誠離開診
    所前，被告乙○○並無拿潘淑鳳之病歷請示被告陳蒼誠，而
    在被告陳蒼誠沒有指示下，擅自幫潘淑鳳照射808生光儀。
    且被告陳蒼誠辯稱：當天被告乙○○有拿病歷請示，伊才指
    示被告乙○○幫潘淑鳳照射808生光儀（見原審95年12月12
    日審判筆錄第12頁）。核與證人即共同被告乙○○於原審審
    理時證稱：當潘淑鳳表示因植牙而有麻麻的感覺，請伊照射
    808生光儀時，則有拿潘淑鳳之病歷請示醫師即被告陳蒼誠
    ，被告陳蒼誠乃指示伊幫潘淑鳳照射808生光儀 (見原審95
    年12月12日審判筆錄第4、第9頁）相符，則被告陳蒼誠離開
    診所前，被告乙○○有拿潘淑鳳之病歷請示被告陳蒼誠而獲
    得其指示幫潘淑鳳照射808生光儀乙事，尚非全無可能，則
    依「有疑時為被告利益」之判斷原則，應為被告有利之判斷
    ，亦即被告乙○○係在醫師即被告陳蒼誠之指示下，而為80
    8生光儀照射之醫療輔助行為。雖被告乙○○於原審審理時
    供陳並無任何醫事人員或護理人員之證照，僅上過牙科課程
    ，而取得學分（見原審95年12月12日審判筆錄第3頁、第10
    頁），惟此一部份僅係違反護理人員法第37條，而非醫師法
    第28條所規範之範圍。
六、公訴人上訴意旨，808生光儀縱非低能量之雷射或紅外線燈
    ，惟以該機具照射，據陳蒼誠於診所內張貼該808生光儀之
    簡介說明，以該機具係高科技新產品，是新療法「有立即止
    痛、抗發炎、防止植牙疼痛」之療效，該機具之使用，當屬
    醫療行為，並不以該機具是否需查驗而異。又潘淑鳳亦供稱
    ，伊未見乙○○進入請示陳蒼誠；再即便陳蒼誠有看過潘淑
    鳳之病歷，但其未實際替病人診斷，如何僅憑病歷判斷潘淑
    鳳植牙之傷口是否發炎，甚至潰爛而對乙○○為適當之指示
    ？經查：
(一)、另按除非山地、離島、偏遠地區或特殊、急迫情形，得以通
    訊之問診外，醫師非親自診察，不得施行治療、開給方劑或
    交付診斷書，醫師法第11條固定有明文。惟違反之法律效果
    ，依同法第29條之規定，係以行政罰鍰處罰之；亦無刑罰違
    犯之問題。
(二)、依證人陳欽亮於原審所證，稽查當天並沒有檢視潘淑鳳口腔
    內部有無傷口，而她的下巴是否有外傷，沒有特別印象。另
    證人潘淑鳳所證，其因為口腔植牙麻麻的不舒服（植牙沒有
    脫落，亦無假牙脫落之情形），而當天因趕時間，並沒有見
    到陳醫師，其請乙○○幫伊用照片上之機器，靠著伊右下巴
    ，只看到紅色的光，溫度一點點熱熱的，這樣子靠著伊的下
    巴比較舒服，麻麻的感覺就比較好（見原審卷95年度訴字第
    96號卷第160號至162頁）
(三)、又被告陳蒼誠未親自替病患潘淑鳳問診，僅依乙○○之轉知
    病患潘淑鳳之不適問題，而依潘淑鳳之病歷診斷，並未親自
    問診、診察即指示被告乙○○替潘淑鳳照射808生光儀，以
    減輕潘淑鳳之口腔或臉部之不適，依上開說明，固應處以行
    政罰，惟尚不致於構成刑罰之問題亦甚明確。
七、綜上所述，現存證據並不足為被告陳蒼誠、乙○○、甲○○
    不利之認定。公訴人所指上情，核與醫師法第28條之構成要
    件有間。此外，復查無其他積極證據足資證明被告3人有何
    公訴人所指之上開犯行，自不能證明被告3人犯罪，從而原
    審為被告3人無罪之諭知，並無不合。公訴人據上揭論旨指
    摘原判決不當云云，委無可取，其上訴並無理由，應予駁回
    。
據上論斷，應依刑事訴訟法第368條，判決如主文。
本案經檢察官羅榮乾到庭執行職務。
中　　華　　民　　國　　96　　年　　10　　月　　18　　日
 　　　　　       刑事第十四庭   審判長法　官　 陳志洋
                                       法　官　 蔡聰明
                                       法　官　 林秀鳳
以上正本證明與原本無異。
檢察官如不服本判決應於收受送達後十日內向本院提出上訴書狀
，其未敘述上訴之理由者並得於提起上訴後十日內向本院補提理
由書（均須按他造當事人之人數附繕本）。
                                       書記官   高士童
中　　華　　民　　國　　96　　年　　10　　月　　18　　日
